【裁判字號】    93,訴,4337
【裁判日期】    950914
【裁判案由】    債務人異議之訴等
【裁判全文】
台灣台北地方法院民事判決              93年度訴字第4337號
原      告    甲○○
              乙○○
共      同
訴訟代理人    蘇千祿律師
複  代理人    詹啟章律師
被      告    丙○○
訴訟代理人    李詩皓律師
              藺超群律師
上列當事人間債務人異議之訴等事件，本院於中華民國95年8 月
14日言詞辯論終結，判決如下：
    主  文
原告之訴駁回。
訴訟費用由原告負擔。
    事實及理由
甲、程序方面：
    按繼承人有數人時，在分割遺產前，各繼承人對於遺產全部
    為公同共有；而繼承人對於被繼承人之債務，負連帶責任，
    民法第1151條、第1153條第1 項分別定有明文。因此，繼承
    人共同繼承被繼承人之債權，固屬繼承人公同共有；然繼承
    人共同繼承被繼承人之債務者，僅係負連帶責任而已，該繼
    承之債務並非各繼承人公同共有（最高法院86年度台上字第
    2057號判決意旨參照）。經查，本件原告係請求確認被告就
    本院89年度執字第26219 號拍賣抵押物強制執行事件所拍賣
    之坐落台北市○○區○○段1 小段445 地號權利範圍1/5 之
    土地（下稱系爭不動產）之抵押債權（下稱系爭抵押債權）
    不存在，並請求撤銷本院前開強制執行事件之執行程序（下
    稱系爭強制執行程序），此有民事起訴1 件附卷可查（參本
    院卷第4 頁、第5 頁），是原告等所爭執者，係渠等所繼承
    之系爭抵押債務是否存在，則參之前揭說明，縱系爭抵押債
    務之繼承人非僅原告，而尚有他繼承人，亦僅係原告是否應
    與其他繼承人就系爭抵押債務負連帶責任之問題而已，該被
    繼承之抵押債務並非繼承人所公同共有，即無以全體繼承人
    為原告而提起本件訴訟之必要，被告抗辯原告當事人不適格
    ，尚有誤會。
乙、實體方面：
一、原告主張及聲明如下：
(一)訴外人翁明財於民國81年1 月間私自就其父翁秋元所有之系
    爭不動產，以訴外人翁秋元為義務人兼連帶債務人、訴外人
    翁明財為連帶債務人，與被告簽立系爭不動產之抵押權設定
    契約書，設定本金最高限額抵押權新台幣（下同）360 萬元
    ；嗣又於85年間再與被告變更前揭設定之抵押權利內容為本
    金最高限額500 萬元。被告嗣持訴外人翁明財所簽發並交付
    之支票號碼IL0000000 號、金額400 萬元、發票日經訴外人
    翁明財蓋印更改為87年7 月31日、付款人為訴外人台北市第
    一信用合作社（下稱一信合作社），並未經其父翁秋元同意
    而蓋用翁秋元名義印章背書之支票（下稱系爭支票）1 紙，
    向鈞院聲請拍賣抵押物裁定後，再向鈞院民事執行處聲請就
    系爭不動產聲請強制執行，目前由鈞院以89年度執字第
    26219 號強制執行事件受理中。
(二)然被告始終無法提出作為系爭強制執行程序依據之支票原本
    ，且被告就其業已交付借款金額共計400 萬元予訴外人翁秋
    元、翁明財之事實，亦未舉證。又被告就系爭支票對訴外人
    翁秋元之票款債權，亦經台灣士林地方法院以91年度訴字第
    322 號判決確認因被告逾期提示系爭支票而不存在，故兩造
    間之抵押債權不存在，為此提起本件訴訟。
(三)原告之聲明：
    １、鈞院89年度執字第26219 號拍賣抵押物強制執行事件就
        系爭不動產所為之強制執行程序應予撤銷。
    ２、確認被告就前開拍賣抵押物強制執行之抵押債權不存在
        。
二、被告抗辯及聲明如下：
(一)本件系爭抵押權係因訴外人翁秋元、翁明財於81年間共同向
    被告借款300 萬元，而就系爭不動產設定最高限額抵押權
    360 萬元以為該二人前揭借款之擔保；訴外人翁秋元、翁明
    財嗣後又於85年9 月間向被告再借款100 萬元，故渠等於85
    年9 月同意將抵押權設定契約書之權利內容變更為本金最高
    限額500 萬元，並交付經訴外人翁明財為發票人、翁秋元蓋
    用其印章為背書之系爭支票，訴外人翁秋元對於上開借款及
    在系爭不動產上設定抵押權等事實均知之甚明且同意設定系
    爭抵押權，此由訴外人翁秋元於系爭抵押權設定契約書之其
    他特約事項約定書上按捺指印一節即明。
(二)又系爭不動產抵押權之設定，乃以訴外人翁秋元為義務人兼
    連帶債務人、訴外人翁明財為連帶債務人，縱認被告就訴外
    人翁秋元於系爭支票後背書之票款請求權已罹於時效，惟此
    僅係表示原告就被告之票款請求有拒絕給付之權，並不代表
    原告之票款債權已不復存在。況訴外人翁明財確有積欠被告
    400 萬元，訴外人翁明財且就系爭借款債務依雙方約定按月
    就借款金額支付1.5 ％之利息，而將利息按月匯入被告之妻
    許芳寧之帳戶，訴外人翁秋元既系爭不動產抵押權之設定義
    務人兼抵押債務之連帶債務人，則系爭不動產抵押權之效力
    自應及於被告與訴外人翁明財間之借款債務。從而原告並無
    理由請求確認系爭抵押權擔保之債權不存在，並請求撤銷系
    爭不產之強制執行程序。
(三)被告之聲明：請求駁回原告之訴。
三、本院得心證之理由：
(一)本件原告二人及訴外人翁寶蓮均為翁秋元之繼承人，另一繼
    承權人翁明財則已拋棄繼承；而被告執有由訴外人翁明財所
    簽發之支票號碼IL0000000 號、金額為400 萬元、發票人為
    翁明財、付款人為台北市第一信用合作社之支票（系爭支票
    背面蓋有翁秋元印鑑印文1 枚，該支票發票日之年度曾經延
    期而更改，而將發票日更改為87年12月31日，至更改處則僅
    有翁明財蓋章）及退票理由單影本各1 紙；又被告就訴外人
    翁秋元所有之系爭不動產，先於81年1 月13日申請設定登記
    為第一順位最高限額抵押權人，訴外人翁秋元為義務人兼連
    帶債務人，訴外人翁明財為連帶債務人，擔保權利總金額為
    360 萬元；復於85年9 月25日變更登記擔保權利總金額為
    500 萬元，義務人及連帶債務人則均同前；被告嗣於89 年8
    月5 日持系爭支票及退票理由單、系爭不動產抵押權契約書
    、他項權利證明書、土地及建物登記謄本等文件影本各1 件
    而向本院聲請拍賣抵押物裁定獲准，該裁定並經合法送達而
    於89年11月10日經本院核發民事裁定確定證明書，被告隨即
    於89年12月4 日向本院民事執行處聲請拍賣系爭不動產，目
    前系爭不動產之強制執行程序仍由本院以89年度執字第
    26219 號民事執行事件受理中等情，為兩造所不爭執，復有
    系爭支票及退票理由單影本各1 紙（參本院卷第一卷第13頁
    ）、系爭不動產抵押權設定契約書及他項權利變更契約書影
    本各1 件（參本院卷第一卷第32頁至第37頁）在卷可考，並
    經本院調閱台灣士林地方法院91訴字第322 號民事卷宗、本
    院89年度執字第26219 號民事執行案卷查明屬實，堪信為真
    實。
(二)本件綜前所述，原告主張確認被告對原告之系爭抵押債權不
    存在，並進而請求撤銷對系爭不動產之強制執行程序，無非
    係以原告之被繼承人翁秋元生前並未同意就系爭不動產設定
    抵押權且成為系爭抵押債權之連帶債務人，及被告並未提出
    系爭支票原告並舉證證明其業已交付系爭借貸款項400 萬元
    等節為據，被告則以前詞置辯，故本件兩造間之爭執點有二
    ，即：（一）訴外人翁秋元是否有同意為系爭抵押債權之連
    帶債務人，並同意將其所有之系爭不動產設定系爭抵押權而
    為前揭系爭抵押債權之擔保？（二）就系爭支票被告是否已
    交付400 萬元之款項予訴外人翁明財或翁秋元而成立消費借
    貸關係？茲就此二爭點分述如次：
１、關於第一個爭點部分：
  (1)按契約書內之印章為真正時，印章名義人應對該契約書負責
    ，縱該契約書由他人代為立據，除有確切反證外，仍應推定
    由印章名義人授權而為，最高法院37年上字第8816號判例可
    資參照。本件原告雖稱：訴外人翁秋元不識字且從未蓋用印
    章云云。惟不識字之人仍可由他人口述而得知其所簽立文件
    之意義，且依民法第3 條第2 項規定，如有用印章代簽名者
    ，其蓋章與簽名生同等之效力，而訴外人翁秋元確前曾於77
    年7 月30日向台北市中正區戶政事務所為印鑑登記（參台灣
    士林地方法院91年訴字第322 號卷第119 頁），且本件系爭
    不動產抵押權設定契約書、他項權利變更契約書，及系爭支
    票背面所蓋用之翁秋元印文，亦核均與前揭翁秋元之印鑑印
    文相符（參本院卷第一卷第32頁至第37頁），足認本件系爭
    不動產抵押權設定契約書、他項權利變更契約書，及系爭支
    票背面所蓋用之翁秋元名義印章為真正，則參之上開判例意
    旨，訴外人翁秋元自應對上開蓋用其名義印章之文件負責。
  (2)本件原告雖又稱：本件系爭不動產抵押權設定契約書、他項
    權利變更契約書，及系爭支票背面所蓋用之翁秋元名義印章
    均係訴外人翁明財未經訴外人翁秋元之授權而擅自蓋用云云
    。惟依民事訴訟法第277 條規定，當事人主張有利於己之事
    實，就其事實有舉證之責任，又私人之印章，由自己使用或
    由有權使用之人蓋用為常態，被無權使用之人盜用為變態，
    故主張變態事實之當事人，自應就此印章被盜用之事實負舉
    證（最高法院86年度台上字第717 號判決、87年度台上字第
    294 號判決參照）。從而，原告主張前揭文件上翁秋元名義
    之印章係非經翁秋元授權而遭盜蓋，自應由原告負舉證責任
    。至本件原告雖又陳稱：系爭不動產設定契約書及他項權利
    變更契約書均係由訴外人翁明財向戶政事務所申請翁秋元之
    印鑑證明而辦理等語。雖另案台灣士林地方法院向台北市中
    正區戶政事務所查覆之結果，亦證實確係由訴外人翁明財分
    別於80年10月28日及85年9 月24日以受任人名義持翁秋元名
    義之委任書申請翁秋元之印鑑證明書（參該院前揭卷第120
    頁至127 頁）無誤。然上開訴外人翁明財所持用委任書上委
    任人欄所顯示之印文，經核與上述翁秋元登記之印鑑章印文
    相符，換言之，該委任書所顯示之涵義即為訴外人翁秋元委
    任翁明財辦理印鑑證明之申領事宜，此事實自不足以作為認
    定翁明財盜用翁秋元印鑑而簽立本件系爭不動產抵押權設定
    契約書、他項權利變更契約書之依據。
  (3)再者，訴外人翁明財於前揭台灣士林地方法院91年訴字第
    322 號民事事件審理時到庭證稱：「是我開的票，翁秋元的
    章是我蓋的，是他同意我蓋的，我要借款的事他也知道、也
    同意。這筆借款是用我父親名下忠孝東路的土地來設定抵押
    權，設定抵押權我父親同意。…」、「抵押權設定契約書上
    的章是我蓋的，我父親也同意，否則怎麼可能取得借款…」
    等語（參該院卷第66頁）；而證人即翁秋元之另一繼承人翁
    寶蓮亦於該案審理時到庭證稱：「系爭支票是我弟弟（即翁
    明財）所簽發，因他當初向被告借錢，我父親翁秋元同意以
    系爭土地設定抵押權予被告以擔保借款…」、「…我會知道
    此事是因此我父親發脾氣罵我弟弟，為何做生意虧如此多錢
    …」等語（參該院卷第58頁、第59），此亦經本院調閱台灣
    士林地方法院91年訴字第322 號民事卷宗查明屬實。
  (4)綜上，本件系爭不動產抵押權設定契約書、他項權利變更契
    約書上翁秋元之印文確屬真正；原告就上開文書上翁秋元之
    印文係由訴外人翁明財盜用印章而蓋用一節又未能舉證以實
    其說；訴外人翁明財及系爭不動產之繼承人翁寶蓮則均證稱
    上開文件之簽立確經翁秋元所同意；從而，本件系爭不動產
    抵押權設定契約書、他項權利變更契約書之實質真正應可認
    定，訴外人翁秋元自應就其所簽立之上開文件內容負責。
２、關於第二個爭點部分：
    本件原告雖主張被告於另案即台灣士林地方法院91年度訴字
    第322 號確認債權不存在事件及本案之審理過程均未提出系
    爭支票之原本，系爭支票自難作為系爭抵押債權存在之證據
    ，且被告亦未就其交付系爭借貸款項400 萬元之事實予以舉
    證云云。惟查：
  (1)系爭支票及退票理由單原本各1 件早於91年1 月10日經被告
    陳報本院民事執行處而附於本院89年度執字第26219 號拍賣
    抵押物強制執行卷內，此參之該卷91年1 月10日被告之民事
    陳報暨聲明異議狀附證一資料即明。
  (2)訴外人翁明財於台灣士林地方法院91年7 月23日言詞辯論期
    日亦到庭就系爭支票影本證稱：「是我開的，翁秋元的章是
    我蓋的…我確實有自被告處取得借款400 萬」、「本件借款
    的利息是一分半即每月6 萬元利息，利息是我在付…」、「
    我借錢的事原告甲○○、乙○○都知道，所以在繼承的時候
    我向他們說我借的四百萬元已超過應繼的部分，所以我拋棄
    繼承，希望用我應繼承的財產來償還應償還被告之款項。」
    「我不確定是轉帳還是開支票，但確定不是拿現金。款項是
    分兩次給付，一次是三百萬，一次是一百萬，兩次的時間相
    隔約一年。錢有進我的戶頭沒有錯。」等語，此業經本院調
    閱台灣士林地方法院91年度訴字第322 號卷宗查明屬實，並
    有該卷第66頁之言詞辯論筆錄附於該卷內可憑。
  (3)又訴外人翁明財按月電匯或票交借款利息予被告（85年以前
    每月利息為4 萬5000元，之後為每月6 萬元）一節，業經台
    灣士林地方法院及本院分別調閱訴外人翁明財於台北一信和
    平東路分社之支票存款交易明細（參本院卷第二卷第101 頁
    至109 頁、第142 頁至第208 頁），該訴外人翁明財帳戶所
    載支出金額之日期及票據號碼且與被告妻許芳寧上海商業儲
    蓄銀行帳戶所載入帳金額之日期及票據號碼（參本院卷第79
    頁至第100 頁）相符。
  (4)至被告於95年9 月24日扣除利息6 萬元後，開立金額為94萬
    元、支票號碼KA0000000 號、發票日85年9 月24日、付款人
    為訴外人上海商業儲蓄銀行南京東路分行之支票1 紙交付訴
    外人翁明財而經其提示兌領一節，則有本院函詢前揭上海商
    業儲蓄銀行南京東路分行後之該行回函1 件在卷可證（參本
    院卷第二卷第110 頁、第111 頁、第140 頁、第141 頁）。
  (5)綜前各情，訴外人翁明財原本既係系爭不動產之繼承人之一
    ，若非其確有向被告借款並領得款項，實無自損其利益而於
    另案台灣士林地方法院審理時自損其權益而為不利其本身之
    證詞，更無必要按月支付利息予被告，是被告就本件系爭抵
    押債權確有交付訴外人翁明財400 萬元之事實，亦堪認定。
(三)綜上所述，訴外人翁秋元既應就本件系爭不動產抵押權設定
    契約書、他項權利變更契約書之內容負責，而為本件系爭不
    動產抵押權設定之義務人，並與訴外人翁明財為抵押債務之
    連帶債務人，又被告確有交付訴外人翁明財400 萬元，而對
    翁明財有400 萬元之債權亦如前述，是被告就系爭不動產依
    法聲請強制執行即屬有據。本件原告請求確認被告就系爭不
    動產強制執行之抵押債權不存在及請求撤銷本院89年度執字
    第26219 號拍賣抵押物強制執行事件，均為無理由，應予駁
    回。
四、本件為判決之基礎己臻明確，兩造其餘之主張、陳述及其他
    所提證據，經本院斟酌後，均與判決結果無影響，無庸再逐
    一論述，併此敘明。
五、訴訟費用負擔之依據：民事訴訟法第78條。
中    華    民    國    95    年     9    月    14    日
                              民事第二庭法  官    黃蓓蓓
以上正本係照原本作成。
如對本判決上訴，須於判決送達後20日內向本院提出上訴狀。
中    華    民    國    95    年     9    月    14    日
                                     法院書記官   劉碧輝                                                                                                                   E


司法院資訊處製作；財團法人民間司法改革基金會備份。
